最　高　行　政　法　院　判　決
                                     100年度判字第1332號
再 審原 告  行政院環境保護署
代　表　人　沈世宏
訴訟代理人　潘正芬　律師
          　陳修君　律師
再 審被 告  詹德健
          　廖明田
          　吳進貴
          　謝哲進
          　許金水
            陳欽全
上列當事人間環境影響評估法事件，再審原告對於中華民國99年
1月21日本院99年度判字第30號判決，提起再審之訴，本院判決
如下：
　　主  文
再審之訴駁回。
再審訴訟費用由再審原告負擔。
　　理  由
一、中部科學工業園區開發籌備處民國96年3月15日成立中部科
    學工業園區管理局（下稱開發單位）經由行政院國家科學委
    員會提出「中部科學工業園區第三期發展區（后里基地─七
    星農場部分）開發計畫」環境影響說明書送審，經再審原告
    先後辦理現場勘查、5次召開專案小組初審會議，及召開行
    政院環境保護署環境影響評估審查委員會第142次會議，決
    議本案有條件通過環境影響評估審查，並於95年7月31日以
    環署綜字第0950060540號公告「中部科學工業園區第三期發
    展區（后里基地－七星農場部分）開發計畫環境影響說明書
    」審查結論（下稱原處分）。再審被告不服，提起訴願，遭
    決定駁回，提起行政訴訟，經原審判決撤銷訴願決定及原處
    分，再審原告不服，提起上訴，為本院判決駁回確定，而提
    起本件再審之訴。
二、再審原告起訴主張：原確定判決未適用行政訴訟法第41條、
    第42條第1項命原處分相對人參加訴訟或逕廢棄第一審判決
    致容認第一審剝奪其聽審權，除違反憲法訴訟權保障，亦屬
    適用法規顯有錯誤。原確定判決未對再審被告有否訴訟及上
    訴權能加以審查，不僅未判斷其所主張涉及之權利是否屬於
    法秩序保護之公權利、未判斷其是否可歸屬為環境影響評估
    法所要保護之第三人範圍，甚未判斷系爭處分有否違法侵害
    其權利之可能性，顯與本院75年判字第362號、59年判字第
    211號判例有所牴觸。原確定判決所指第一次會議綜合討論
    後做成結論中第一次會議為專案小組初審會議，並非環境影
    響評估審查委員大會，且該結論並非審查結論，依實務運作
    實況僅係整理各委員意見作為要求開發單位補充說明之依據
    ，並提供委員會大會為審查結論之參考，原確定判決認先前
    專案小組初審會議意見得凌駕委員會決議而未違多數決原則
    ，顯與經驗法則有違，因認原確定判決有行政訴訟法第273
    條第1項第1款事由等語，求為判決廢棄原確定判決及原審判
    決。
三、本院按：（一）行政訴訟法第273條第1項第1款所謂適用法
    規顯有錯誤，係指原判決所適用之法規與該案應適用之現行
    法規相違背，或與司法院解釋、本院判例有所牴觸者而言。
    至於法律上見解之歧異，再審原告對之縱有爭執，要難謂為
    適用法規顯有錯誤，而據為再審之理由。本院62年判字第61
    0號判例著有明文。（二）原確定判決維持原審判決，而駁
    回再審原告在前訴訟程序之上訴，其理由略以：依環境影響
    評估法（下稱環評法）第5條規定，所有須進行環境影響評
    估之開發行為，均須依同法第6條規定先實施第一階段環境
    影響評估，由開發單位自行預測開發行為可能引起之環境影
    響，並提出對策或替代方案，依同法第6條規定應記載事項
    ，檢具環境影響說明書送交環評主管機關審查，據以研判是
    否有重大環境影響之虞，決定是否進行第二階段環境影響評
    估程序。倘不須進行第二階段環評，最後才由開發單位舉行
    公開說明會。而進入第二階段環評後，由開發單位將環境影
    響說明書陳列或揭示，再舉行公開說明會。並由主管機關邀
    集目的事業主管機關、相關機關、團體、學者、專家及居民
    代表界定評估範疇，且依環評法第11條第1項規定，開發單
    位應參酌彼等意見編製並提出評估書初稿，再進行現址勘察
    及舉行聽證會（公聽會），並作成紀錄。最後，由主管機關
    作成審查結論。由此兩階段之程序比較可知，第一階段僅是
    從書面形式審查開發單位自行提出之預測分析，過濾其開發
    行為對環境是否有重大影響之虞，自第二階段開始才真正進
    入一個較縝密且踐行公共參與的程序。又環評法第8條規定
    所稱之重大影響，例示規定於環評法施行細則第19條各款，
    可見只要開發案具有其中一款情形之虞，即應繼續進行第二
    階段環境影響評估，而非必須開發案對於環境有重大影響時
    ，始足當之。本件依歷次專案小組初審會議紀錄所示，周晉
    澄委員曾多次提出本件開發案對於國民健康及安全如何影響
    之問題，並要求應再補充相關資料，諸如於95年3月23日第1
    次專案小組初審會議內容，及該次會議經綜合討論後作成請
    開發單位於95年4月30日前，依專案小組初審時所提之書面
    及口頭說明，補充、修正，送專案小組再審之結論。惟開發
    單位於專案小組第2次初審會議時仍未提出，且依周晉澄委
    員於專案小組第5次即最後一次初審會議表示之內容，可見
    ，本案資料提供並不完整，就健康風險評估部分，開發單位
    既未提實際採樣與檢測計畫，自無法得知其是否正確。再本
    案之審查結論所列條件第5項載明：「開發單位於營運前應
    提健康風險評估，其中必須包含毒性化學物質緊急意外災害
    類比與因應及針對區內污染正常及緊急排放狀況下，對居民
    健康之影響提出風險評估及應變措施，送本署另案審查。如
    評估結果對居民健康有長期不利影響，開發單位應承諾無條
    件撤銷本開發案。」等情，益證本案確有對國民健康及安全
    造成不利影響之虞，再審原告稱本案無對國民健康及安全造
    成不利影響之虞，無庸依環評法第8條規定，繼續進行第二
    階段環境影響評估云云，即無足採。再審原告在開發單位未
    提出健康風險評估之情形下，遽認對國民健康及安全無重大
    影響，毋須進行第二階段環境影響評估，而為有條件通過環
    境影響評估之審查，即構成未考慮相關因素，裁量濫用之違
    法。再審原告及環境影響評估審查委員依據不充足之資訊而
    作成「有條件通過環境影響評估」之結論，應認構成行政機
    關之判斷，係「出於錯誤之事實認定或不完全之資訊」之違
    法。又查上述周晉澄委員之意見，既經第1次會議綜合討論
    後作成結論，即屬多數人之意見，符合行政院環境保護署環
    境影響評估審查委員會組織規程第9條規定及一般會議所遵
    循之多數決原理。按再審被告因行政機關未依環評法第8條
    規定進入第二階段環境影響評估，即剝奪環評法賦予居民對
    開發行為表示意見等相關權利，當地居民權益即因而受侵害
    ，得以利害關係人身分提起行政訴訟。而原審於訴訟程序中
    ，就此業已依職權調查，認再審被告具有提起本件撤銷訴訟
    之訴訟權能。次按行政訴訟法第42條第1項、第284條第1項
    之規定，撤銷訴訟之結果，行政法院認為第三人之權利或法
    律上利益將受損害者，而依職權命其獨立參加訴訟者，則該
    第三人即為訴訟之當事人，應受判決效力所及；反之，如行
    政法院未依職權命獨立參加訴訟者，該第三人即得依第284
    條第1項規定，對於確定終局判決聲請重新審理，非謂原判
    決違法而不生效力。原審雖未依行政訴訟法第42條第1項規
    定，本於職權命國科會中部科學工業園區管理局參加訴訟，
    依前開說明，仍不得認原判決違背法令等語。（三）經核原
    確定判決並無所適用之法規與該案應適用之現行法規相違背
    ，或與現尚有效之司法院解釋、本院判例有所牴觸之情形。
    觀諸前揭再審意旨，無非係重述原確定判決已論斷而不採之
    理由，暨執其歧異之法律見解再為爭議，揆諸前開說明，尚
    與所謂「適用法規顯有錯誤」不符。故再審原告執詞主張原
    確定判決有行政訴訟法第273條第1項第1款所定之再審事由
    云云，委無可採。本件再審之訴，顯無再審理由，應予駁回
    。
四、據上論結，本件再審之訴為無理由。依行政訴訟法第278條
    第2項、第98條第1項前段，判決如主文。
中　　華　　民　　國　　100　 年　　8　　 月　　4　　 日
                    最高行政法院第一庭
                        審判長法官　鍾　耀　光
                              法官　黃　淑　玲
                              法官　鄭　小　康
                              法官　林　樹　埔
                              法官　陳　秀　

以  上  正  本  證  明  與  原  本  無  異
中　　華　　民　　國　　100　 年　　8　　 月　　5　　 日
　　　　　　　　　　　　　　　書記官　黃　淑　櫻